最高法院刑事判決　　　　　　　　　　　　　　　九十一年度台上字第二五八六號
　　上　 訴　 人　台灣高等法院檢察署檢察官
　　上訴人即被告　乙　○
　　被　　　　告　甲○○
右上訴人等因被告等貪污案件，不服台灣高等法院中華民國九十一年二月二十二日第
二審更審判決（九十年度上更(一)字第三九三號，起訴案號：台灣桃園地方法院檢察署
八十七年度偵字第一四八號），提起上訴，本院判決如左：
    主  文
原判決撤銷，發回台灣高等法院。
　　理  由
本件原判決認定上訴人即被告乙○係桃園縣蘆竹鄉公所（下稱蘆竹鄉公所）建設課之
技士。被告甲○○為桃園縣桃園市○○街二十巷五四之一號瑞盈營造有限公司（下稱
瑞盈公司）之實際負責人。民國八十六年三月間，瑞盈公司以新台幣（下同）三百七
十萬元，向蘆竹鄉公所承包「蘆竹鄉濱海遊憩區客土工程」，由乙○負責監工事宜。
嗣陳春裕得知上情，因其正接洽台北縣境內多處工地之廢土運棄工程，並有部分業已
承攬，欲尋覓合宜之棄土場，遂於同月，以三百萬元之價錢，轉包瑞盈公司所標得前
開工程。而依瑞盈公司與蘆竹鄉公所間之約定，該工地所需客土均須由蘆竹鄉公所提
供，不得收受傾倒外來客土。詎甲○○引介乙○與陳春裕認識後，陳春裕為獲得承攬
台北縣境內廢土運棄工程之目的，乃與乙○基於共同偽造公文書予以行使之概括犯意
。先於同年四月下旬某日，一起研擬偽造公文書內容後，由乙○在蘆竹鄉公所內，利
用監印人賴淑慧未注意之際，以盜用「鄉長曾文敬」公印之方式，偽造完成以「蘆竹
鄉公所」名義所制作，受文者為「瑞盈公司」，發文日期及字號分別為：「八十六年
四月二十七日」、「蘆鄉建字第八六一０八六二二號」之公文一紙，內容略謂：「貴
公司函報本鄉濱海遊戲區客土工程棄土填方，欲收受台北縣八五重建字第一二二八號
建照等二十一件棄土量約十六萬五千立方公尺乙案，本所同意備查」等情。旋交付予
陳春裕，於同月持向台北縣政府工務局，申報「八五中建字第一四七號」、「八五永
建字第三０三號」二處建照工地之開工。嗣因台北縣政府具函查詢蘆竹鄉公所果否同
意以右揭工地收納廢土。乙○、陳春裕復承前概括犯意，於同年五月十七日，由乙○
先擬妥「允受棄土」函一份，並以越權決行，而使不知情之賴淑慧為之用印之方式，
盜用「鄉長曾文敬」公印，以「蘆竹鄉公所」名義，偽造受文者為「台北縣政府工務
局」，發文日期及字號分別為：「八十六年五月十七日」、「蘆鄉建字第八六一一０
二七０號」之公文一紙。內載：「貴局核發之八五中建字第一四七號建照及八五永建
字第三０三號建照，申請棄土運棄於本鄉濱海遊戲區客土工程一案……本所已分別同
意登錄列管在案」等情。隨即交由陳春裕於同月，持向台北縣政府工務局申報。同年
五月二十一日，再由乙○利用賴淑慧未注意之際，盜蓋「鄉長曾文敬」公印於其事先
撰妥之公文上，偽造完成以「蘆竹鄉公所」名義所出具，正、副本受文者各為「瑞盈
公司」、「台北縣政府工務局建照管理課施工組」，發文日期及字號分別為：「八十
六年五月二十日」、「蘆鄉建字第八六一一０五四四號」之公文一紙。內載：「貴公
司承包本鄉濱海遊戲區客土工程，欲收台北縣莊建字第八０一號建照等十七件挖棄土
方，本所同意備查，復請查照」等情。其後交由陳春裕於同月二十三日，持向台北縣
政府工務局申報公文中所列建照工地之開工事宜等情。因而撤銷第一審關於乙○部分
之判決，改判論處乙○公務員假借職務上之機會，共同連續行使偽造公文書，足以生
損害於公眾罪刑。並以檢察官公訴意旨略稱，瑞盈公司於八十六年三月間標得蘆竹鄉
公所前開工程，甲○○明知該工程不得收受外來客土，竟以三百萬元價錢將該工程轉
由陳春裕承作，從中賺取差額七十萬元。而本件工程因不收外縣市之客土，故工程所
需客土均由蘆竹鄉公所提供。惟甲○○為使陳春裕順利取得土方，以便儘速使陳春裕
能施作右揭工程，並使台北縣境內之柏豐建設公司等建設公司能快速取得棄土證明以
便開工，竟唆使乙○先後於八十六年四月間及同年五月二十日，分別偽造蘆竹鄉公所
蘆鄉建字第八六一０八六二二號及蘆鄉建字第八六一一０五四四號函，以便各該建照
案工地得以順利開工，以此方式圖利陳春裕及取得棄土證明之柏豐建設公司等各建設
公司。因認甲○○涉犯貪污治罪條例第六條第一項第四款之圖利罪嫌，及刑法第二百
十六條、第二百十一條之行使偽造公文書罪嫌等情。惟經審理結果，認為不能證明甲
○○有被訴行使偽造公文書犯行，又甲○○被訴圖利未遂部分，犯罪後已廢止其刑罰
，乃撤銷第一審關於甲○○部分之判決，就被訴行使偽造公文書部分改判無罪，而就
被訴圖利部分改判免訴，固非無見。
惟查：(一)乙○於桃園縣調查站供稱：八十六年五月初，甲○○打電話叫伊到瑞盈公司
，當著陳春裕之面，拿前開「蘆竹鄉公所八十六年五月二十日蘆鄉建字第八六一一０
五四四號函」影本交給伊。囑伊打好之後，陳春裕會來拿。伊取回後，即在同月二十
日夜間，在蘆竹鄉公所值班時打好，隔日上班趁監印人員不注意時蓋好章後，於當日
中午在蘆竹鄉公所外交給陳春裕。伊亦應甲○○之要求，偽造前揭「蘆竹鄉公所八十
六年四月二十七日蘆鄉建字第八六一０八六二二號函」。甲○○曾在上開公文完成前
，承諾在整個工程結束後，招待伊出國旅遊等情（見偵查卷第二０、二一頁）。又陳
春裕於桃園縣調查站供述：前揭「蘆竹鄉公所八十六年五月二十日蘆鄉建字第八六一
一０五四四號函」之制作，係伊委請胡慶璋建築師準備十七張建照號碼，於八十六年
五月十日左右，在瑞盈公司交給乙○，並請乙○繕打發文給台北縣政府，以利工程進
行，當時甲○○亦在場。同年五月二十一日，任職於瑞盈公司之小姐聯繫伊，至蘆竹
鄉公所找乙○，由乙○交付該函給伊；於第一審供陳：前開「蘆竹鄉公所八十六年四
月二十七日蘆鄉建字第八六一０八六二二號函」之制作，係伊與瑞盈公司談妥合約，
伊叫瑞盈公司申請客土證明，由伊擬稿，交與甲○○。該函係甲○○在八十六年四月
二十七日之後三日左右，在瑞盈公司交給伊。上開「蘆竹鄉公所八十六年五月十七日
蘆鄉建字第八六一一０二七０號函」之制作，係伊與甲○○一起找乙○，伊附建照之
字號給乙○，叫渠發文給台北縣政府。約隔三日，伊與甲○○前往蘆竹鄉公所，向乙
○拿該函。「蘆竹鄉公所八十六年五月二十日蘆鄉建字第八六一一０五四四號函」之
制作，係由伊在瑞盈公司擬稿，寫好後由伊與甲○○交給乙○各等情（見偵查卷第二
八頁、第一審卷第四四至四六頁）。由乙○、甲○○之上開供述內容以觀，似謂甲○
○亦參與偽造系爭公文書予以行使之事。其與判斷甲○○是否有被訴與乙○共同行使
偽造公文書犯行非無關聯，究竟是否可採，饒有深入研求之必要。乃原審就乙○、陳
春裕之斯項不利於甲○○之供述恝置不論，即遽謂甲○○被訴行使偽造公文書犯行係
屬不能證明，難謂無調查未盡及理由不備之違誤。(二)原判決以瑞盈公司就前揭「蘆竹
鄉濱海遊憩區客土工程」轉包予陳春裕，所得七十萬元利益，係本於與陳春裕間之轉
包契約所得之利益，作為被告等並無被訴圖利犯行之依據（見原判決理由丙之(二)）。
然陳春裕於桃園縣調查站供稱：甲○○為取信伊，曾提供前開「蘆竹鄉公所八十六年
四月二十七日蘆鄉建字第八六一０八六二二號函」，伊才向渠轉包「蘆竹鄉濱海遊憩
區客土工程」；於第一審供述：伊以三百萬元，向瑞盈公司轉包前揭「蘆竹鄉濱海遊
憩區客土工程」，約定伊可自己載土來倒，若伊不可自行倒土，伊便不要包下該工程
，因伊在台北縣之工程有大量棄土要倒。伊承包之廢土運棄工程，若無法倒在本件「
蘆竹鄉濱海遊憩區客土工程」之工地，另找棄土場，須增加一百五十萬至二百萬元之
費用（見偵查卷第二九頁、第一審卷第二七、二八頁）各等情。似意謂「蘆竹鄉濱海
遊憩區客土工程」之工地如果不接受傾倒外來客土，其不致以較低之工程款三百萬元
向瑞盈公司轉包該工程。則瑞盈公司是否確已獲得轉包上開「蘆竹鄉濱海遊憩區客土
工程」之價差七十萬元之利益？倘若被告等知悉該工程之工地不接受傾倒外來客土，
而為使陳春裕願以較低之工程款，向瑞盈公司轉包該工程，乃偽造前開公文，表明該
工程之工地同意收受傾倒台北縣境內相關建照工地之挖棄土方，致瑞盈公司獲得轉包
該工程予陳春裕之價差七十萬元之利益，如何謂被告等並無圖利瑞盈公司情事，不無
疑義。乃原審未詳加調查究明，即逕為前開認定，要嫌速斷，且有理由不備之違誤。
以上或為上訴意旨所指摘，或為本院得依職權調查之事項，應認有發回更審之原因。
又原判決關於乙○被訴圖利不另為免訴諭知部分，因公訴人認其與本件乙○有罪部分
，有裁判上一罪關係，亦應併予發回。
據上論結，應依刑事訴訟法第三百九十七條、第四百零一條，判決如主文。
中      華      民      國    九十一    年      五      月      九      日
                              最高法院刑事第六庭
                                  審判長法官  吳  雄  銘
                                        法官  池  啟  明
                                        法官  郭  毓  洲
                                        法官  吳  三  龍
                                        法官  韓  金  秀
      右正本證明與原本無異
                                              書  記  官
中      華      民      國    九十一    年      五      月     十五     日
